臺灣臺中地方法院民事判決　　　九十年婚字第九三六號
　　原　　　告　乙○○
　　被　　　告　甲○○
右當事人間請求履行同居事件，本院判決如左：
    主　　文
原告之訴駁回。
訴訟費用由原告負擔。
    事　　實
甲、原告方面：
一、聲明：被告應與原告同居。
二、陳述：
（一）緣原告於民國（下同）五十六年間與被告結婚，生有二子二女，距今已卅四年
      有餘，初尚和睦，但因雙方個性不合，於五、六年前即分居，同一棟房屋原告
      住在樓上，而被告住在樓下，嗣被告又經常辱罵原告，不尊重原告，原告無法
      忍受被告之精神虐待，為此原告才不得不遷出戶籍地台中市○區○○○路四四
      五號，而搬至現址台中市○區○○路四０七號。按夫妻互負同居義務，民法第
      一千零零一條定有明文，被告應至上址即台中市○區○○路四０七號與原告履
      行同居義務，以維婚姻生活之本質，爰提起本件訴訟。
（二）對被告抗辯之陳述：原告不可能搬回共同戶籍地台中市○區○○○路四四五號
      居住，因為搬回去與被告共同居住，仍要忍受被告之冷言冷語，被告亦不可能
      遷至台中市○區○○路四０七號與原告同住，原告提起履行同居之訴之最終目
      的是為了提起離婚訴訟。
三、證據：提出戶籍謄本乙件為證。
乙、被告方面：
一、聲明：如主文所示。
二、陳述：兩造原同住於共同戶籍地台中市○區○○○路四四五號，迺原告自行遷出
    上開地址自行租住於台中市○區○○路四０七號，被告懷疑原告有外遇，被告隨
    時歡迎原告返回台中市○區○○○路四四五號同住，係原告無意與被告同居。
三、證據：聲請傳訊証人郭進忠為証。
    理　　由
一、按夫妻互負同居義務，但有不能同居之正當理由者，不在此限。民法第一千零零
    一條定有明文。因此夫妻之一方提起履行同居義務之訴，以他方無履行同居之事
    實，且無正當理由不能同居為要件。夫妻同居之義務係本於夫妻間婚姻關係之本
    質而生的義務，除具有法律上義務之性質外，亦含極濃厚之道德上或情感上之義
    務成分，並且我國現行民法上開規定，顯將此義務認為係夫妻同等之義務。又按
    夫妻之住所由雙方共同協議之；未為協議或協議不成時，得聲請法院定之。法院
    為前項裁定前，以夫妻共同戶籍地推定其住所。民法第一千零二條定有明文。因
    此，同居之場所何在，並非夫或妻之一方得不顧他方之意見，任意指定。又民法
    上之住所，係以久住之意思而住於一定之地域之謂，此一地域係吾人法律生活之
    中心地，為求法律生活之安定，故民法第二十條第二項復規定一人不得同時有二
    個住所。而夫妻間之關係至為密切，基於同一理由，乃有使夫妻之住所單一化之
    必要，此亦為民法第一千零零二條規定，就夫妻間，不論是嫁娶婚或招贅婚，均
    僅能有一住所之主要理由。並且夫妻之同居義務係對等的義務，並非妻單方之義
    務，故夫並無可以恣意指定處所，要求妻必須無條件前往同居之權，自屬當然。
二、查，兩造之共同戶籍地為台中市○區○○○路四四五號，有原告提出之戶籍謄本
    可稽。是依民法第一千零二條第二項之規定，應先推定台中市○區○○○路四四
    五號為夫妻履行同居之住所。現今原告請求被告須遷至其租屋處台中市○區○○
    路四０七號與其履行同居義務，為被告所拒絕，而原告並未証明台中市○區○○
    路四０七號為兩造協議之住所，且未說明被告必須遷至台中市○區○○路四０七
    號之正當理由。且依原告自陳其請求履行同居之目的係希望兩造離婚，足見原告
    心中並無與被告履行同居之意願。按夫妻應互愛並誠摯相待，而同居乃夫妻雙方
    和諧協力始克達成，觀諸民法第一千零一條：「夫妻『互負』同居之義務」之規
    定自明，倘夫妻之一方無意與他方同居，擅自賃居在外，反之以訴求對方履行同
    居義務，即難謂適法。」（最高法院八十九年台上字第五一七號判決參照），是
    兩造既以台中市○區○○○路四四五號共同戶籍地，即應可認此為兩造長久以來
    履行同居之方式，係經雙方同意採為婚姻生活之一內容。苟非特殊之必要，自不
    許夫妻之一方任意變更，致他方之婚姻生活陷於不便。故本件原告請求被告應履
    行同居之義務，於法不合，自應駁回。
三、據上論結：本件原告之訴為無理由，依民事訴訟法第七十八條，判決如主文。
中　　　華　　　民　　　國　　九十一　　年　　　一　　　月　　二十二　　日
                                臺灣臺中地方法院家事法庭
~B法　　　官　廖穗蓁
右為正本係照原本作成
如對本判決上訴須於本判決送達後二十日內向本院提出上訴狀
中　　　華　　　民　　　國　　九十一　　年　　　一　　　月　　二十三　　日
~B法院書記官
